【裁判字號】    96,勞訴,46
【裁判日期】    970516
【裁判案由】    給付資遣費
【裁判全文】
臺灣桃園地方法院民事判決              96年度勞訴字第46號
原      告  乙○○
訴訟代理人  巫宗翰律師
被      告  炎田管接有限公司
法定代理人  甲○○
訴訟代理人  許桂挺律師
上列當事人間請求給付資遣費事件，本院於民國97年4 月3 日言
詞辯論終結，判決如下：
    主      文
被告應給付原告新台幣壹佰伍拾肆萬零壹佰柒拾元，及自民國九
十六年九月八日起至清償日止，按年息百分之五計算之利息。
原告其餘之訴駁回。
訴訟費用十七分之十五由被告負擔，餘由原告負擔。
本判決原告勝訴部份，原告得以新台幣伍拾貳萬元為被告供擔保
後，得假執行。但被告得以新台幣壹佰伍拾肆萬零壹佰柒拾元，
為原告供擔保後，得免為假執行。
原告其餘假執行之聲請駁回。
    事實及理由
一、本件原告起訴主張：
（一）原告係於民國82年6 月23日起受雇於被告公司，而被告公
      司實際負責人係訴外人林長義為原告之姑丈，配偶為原告
      之姑姑，原告於任職期間深受姑姑照顧，惟因林長義長期
      對姑姑有家暴行為，在96年母親節前夕林長義對姑姑施行
      家暴行為，原告知情後，在96年5 月20日向林長義表達請
      念及夫妻情分善待姑姑，但林長義當場勃然大怒，對原告
      咆哮並用雙手強勒原告頸部並毆打原告成傷，甚至取出開
      山刀作勢砍殺原告，經姑姑制止才罷手，原告當日立即赴
      聖保祿醫院急診治療，原告受有「頭部外傷、頸部瘀傷、
      左肩挫傷」等傷害。次日96年5 月21日原告上班時，被告
      公司竟將原告上班打卡卡片抽走，命原告從此不用來上班
      ，之後被告於96年5 月22日交付原告開除令，原告當場向
      被告公司表示終止勞動契約不合法之外，並向被告表示終
      止兩造之勞動契約。原告遂於當日前往桃園縣政府勞動及
      人力資源局申請勞資爭議調解，96年6 月7 日雙方在桃園
      縣勞資和諧促進會協調，原告當場再對被告公司表示終止
      勞動契約並請求給付資遣費及預告工資，惟被告公司仍堅
      拒不給付。
（二）被告公司實際負責人林長義於96年5 月19日對原告實施暴
      力行為，造成原告受有傷害；又原告每個月除本薪38,110
      元外，尚有業務、午餐及工作津貼，但被告於96年5 月21
      日非法解雇原告，除於96年6 月5 日給付21日本薪26,283
      元外，另有工作獎金80,000元未支付給原告；末被告公司
      於96年5 月21日無故抽掉打卡卡片拒絕原告上班，係侵害
      原告工作權益，具有違反勞動契約及勞工法令之情事，被
      告公司之行為業已構成勞動基準法第14條第1 項第2 、5
      、6 款之情形，原告得不經預告終止兩造間之勞動契約。
      原告依上開法律規定於96年5 月21日終止勞動契約，自得
      依勞動基準法第17條及勞工退休金條例第12條等規定，請
      求被告給付資遣費。
（三）原告終止勞動契約前6 個月之工資總額為714,077 元，除
      以總日數182 日，得平均工資為3,924 元，再乘以每月30
      日，則月平均工資為117,720 元。原告自82年6 月23日至
      94年6 月30日之工作年資為12年又7 天，故資遣費計算之
      基數為12又12分之1 ，得請求之資遣費為1,422,450元 〔
      117,720 ×（12＋1/12）＝1,422,450 〕；而原告自94年
      7 月1 日至96年5 月21日，共計1 年11月又20天，故資遣
      費計算之基數為1 ，得請求之資遣費為117,720 元。準此
      ，原告得請求1,540,170 元
（四）又原告於被告公司已工作三年以上，依據勞動基準法第16
      條第1項第3款之規定「繼續工作滿3年以上者，得於30日
      前預告之」，原告工作達13年以上，得請求被告給付30日
      預告期間之工資，計算金額為：原告每月平均工資為117,
      720 元，又原告於被告公司已繼續工作3 年以上，自得請
      求被告給付30日之預告工資117,720 元。
（五）綜上所述，原告爰依勞動基準法第17條及第16條之規定，
      請求被告給付資遣費及預告工資。並聲明：(1)被告應給付
      原告新台幣（下同）1,677,890 元，及自起訴狀繕本送達
      之翌日起即96年9 月8 日至清償日止，按週年利率5%計算
      之利息。(2)願供擔保請准宣告假執行。
二、被告則抗辯如下：
（一）訴外人林長義係被告公司負責人甲○○之弟弟，非被告公
      司實際負責人，僅係受雇於被告公司而為原告之主管。96
      年5 月19日晚間11時左右，原告於酒醉後突至林長義住所
      ，要求林長義對其姑姑好一點，林長義回覆不關原告之事
      ，原告竟對林長義大聲咆哮並語多侮辱，進而撲打林長義
      。林長義之配偶及女兒將雙方拉開後，原告仍對於林長義
      大聲咆哮，驚動附近鄰居，並由林長義之女兒報警處理，
      直至員警到達後始行離去。按對於雇主、雇主家屬、雇主
      之代理人或其他共同工作之勞工，實施暴行或有重大侮辱
      之行為者，雇主得不經預告終止勞動契約，此勞動基準法
      第12條第1 項第2 款定有明文。林長義既為原告之主管，
      核屬與原告共同工作之勞工，而原告對於林長義實施暴行
      ，被告自得依前開勞動基準法之規定，不經預告終止與原
      告之勞動契約，被告自無給付原告預告工資及資遣費之必
      要。
（二）再原告主張被告於96年5 月21日將原告非法解雇，侵害原
      告工作權益，有違反勞動契約或勞工法令之情事，惟其未
      於勞動基準法第14條第2 項所定30日之除斥期間內，向被
      告主張依同法第14條第1 項第6 款之事由終止勞動契約，
      直至96年7 月3 日勞資爭議協調會時始行以：「勞方認為
      資方係無故將其解雇，故依勞基法請求預告工資及資遣費
      」，是其此部分主張即便屬實，自已逾30日除斥期間，而
      不生終止雙方勞動契約之效力，故原告請求勞動契約後之
      預告工資及資遣費，自屬於法不合。
三、兩造不爭執之事項：
（一）兩造對於原告月平均工資為117,720元不爭執。
（二）兩造對於原告計算資遣費之基數不爭執。
（三）兩造對於原告若以上開計算基準資遣費之總額為1,540,17
      0 元不爭執。
（四）原告在被告工資繼續工作達13年，於94年7 月1 日適用勞
      退新制不爭執。
四、兩造協議之爭點為：
    原告與被告均終止勞動契約，何人終止契約為有效？
五、茲將一一說明如下：
（一）按勞工對於雇主、雇主家屬、雇主代理人或其他共同工作
      之勞工，實施暴行或有重大侮辱之行為者，雇主得不經預
      告終止契約，此勞動基準法第12條第1項第2款定有明文。
      又有雇主、雇主家屬、雇主代理人對於勞工，實施暴行或
      有重大侮辱之行為者，勞工得不經預告終止契約，同法第
      14條第1項第2款定有明文。本件原告主張被告公司負責人
      甲○○之兄林長義於96年5月21日對伊實施暴行並持開山
      刀作勢要砍殺原告，構成前開第14條第1 項第2 款之情事
      ，此為被告所否認，並抗辯係原告先對於林長義有重大侮
      辱行為云云。經查：本院傳訊證人即林長義之配偶（亦為
      原告之姑姑）賀美紅到院證稱：「那天我請原告帶小狗來
      公司給我玩，那天是禮拜天下午，晚上我請原告把小狗帶
      回去，那時大約5 、6 點，那天有人到新家談事情，那天
      我先生跟鄰居喝了一點酒，鄰居希望我們夫妻感情和好，
      我先生有些不高興，回到家看到原告沒有理他，林長義之
      前就有打過我，原告一看到林長義躺在沙發就跪在林長義
      前面，要林長義不要再打我，林長義就掐住原告的脖子，
      原告要推開他，然後我把原告拉開，後來兩個發生拉扯，
      林長義衝到樓下，拿了一把開山刀衝上來掐住原告的脖子
      ，後來我要我女兒報警，後來警察就來處理.... 原 告沒
      有對林長義施暴，那是因原告被掐住脖子，而要把林長義
      推開.... 原 告與林長義是在吵架，沒有特別辱罵」 (見
      本院97年3 月4 日之言詞辯論期日筆錄，本卷第50頁）。
      本院審酌賀美紅乃林長義之配偶，應無故意虛偽陳述誣陷
      自己丈夫之理，自堪信證人賀美紅之證詞為可採。依證人
      賀美紅之證詞，當日衝突係因林長義先前已有毆打賀美紅
      之行為，後來原告在姑姑家遇到林長義，跪求林長義不要
      毆打姑姑，造成林長義心生不滿，先掐原告之脖子，雙方
      發生肢體拉扯，賀長紅將兩人拉開後，林長義竟然衝到樓
      下持開山刀上樓掐住原告脖子。而原告是因被林長義掐住
      脖子，而要把林長義拉開，該行為應屬正當防衛動作，非
      屬不法施暴行為，雙方因發生肢體衝突，有吵架，原告對
      於林長義沒有特別辱罵之情形。本院審酌上情，認當日事
      故是林長義先動手毆打原告，甚至持開山刀掐住原告的脖
      子，已嚴重威脅原告之生命、身體安全，而原告即便有拉
      扯行為，亦屬於正當防衛，不得謂原告正當防衛構成對於
      林長義施暴及重大侮辱之行為，故被告此部分抗辯並不可
      採，被告公司並無勞動基準法第12條第1 項第2 款不經預
      告終止契約之權利。再依賀美紅之證詞，林長義曾經為被
      告公司之負責人，而目前被告公司負責人甲○○為林長義
      之弟弟，林長義與原告發生爭吵後，林長義命女兒將原告
      之打卡單抽走，隔日被告公司即發布原告之開除令以及林
      長義之住處設在被告公司樓上等情觀之，均足以認定林長
      義為被告公司負責人甲○○之家屬及代理人，而林長義上
      開行為業已構成對於原告實施暴力行為，合於勞動基準法
      第14條第1 項第2 款之規定，故原告爰依該條款之規定，
      不經預告終止兩造之勞動契約，於法有據。至被告抗辯原
      告已逾第15條第2 項30日之除斥期間云云。惟該條項規定
      為：勞工依前項第1 款、第六款規定終止契約者，應自知
      悉其情形之日起，30日內為之。故該30日除斥期間之適用
      ，係勞工依照第14條第1 項第1 、6 款之規定，始適用之
      。而本件原告係併用第2 款之規定終止契約，自無適用30
      日除斥期間之情形。再本件原告已依第14條第1 項第2 款
      之規定終止雙方之勞動契約，其目的已達，已無再審酌被
      告是否合於同法第1項第5、6款之必要，併此敘明。
（二）按雇主依前條終止勞動契約者，應依下列規定發給勞工資
      遣費：1 、在同一雇主之事業單位繼續工作，每滿一年發
      給相當於一個月平均工資之資遣費。2 、依前款計算之剩
      餘月數，或工作未滿一年者，以比例計給之。未滿一個月
      者以一個月計；又第17條之規定，於勞工依第14條之規定
      終止契約時準用之，此勞動基準法第17條、第14條第4 項
      定有明文。本件因被告負責人之家屬及代理人對於原告實
      施暴行，原告依勞動基準法之規定不經預告終止兩造之勞
      動契約，已如前述，故原告自得依第17條之規定，請求被
      告給付資遣費。而兩造對於原告月平均工資為117,720 元
      ；繼續工作13年，分別適用勞退舊制及新制等計算資遣費
      之基數以及計算資遣費總和為1,540,170 元均不爭執，揆
      諸上開規定，原告請求被告給付終止勞動契約後之資遣費
      1,540,170 元，於法有據，應准許之。
（三）至於原告爰依勞動基準法第18條之規定，請求預告工資11
      7,720 元云云。然按雇主依勞動基準法第11條、第13條但
      書終止勞動契約，而未依規定先予預告者，應給付預告工
      資，勞動基準法第16條第1 項、第3 項固有明文。惟本件
      原告係基於勞動基準法第14條第1 項第2 款之事由終止勞
      動契約，前已詳述，自與上揭規定之要件不符。且勞動基
      準法第14條第4 項僅明示勞工依同條規定不經預告終止契
      約時，同法第17條有關資遣費之規定準用之，至同法第16
      條關於預告工資之規定，則不在準用之列，亦顯見其「明
      示其一，排除其它」之立法意旨。從而，原告請求被告給
      付預告工資，難認有據，應不准許之。
六、綜上所述，原告爰依勞動基準法第14條及第17條之規定，請
    求被告給付原告1,540,170 元及自96年9 月8 日起至清償日
    止，按年息百分之5 計算之利息。原告逾此範圍之請求，並
    無理由，應駁回之。
七、本件事證已臻明確，兩造其餘主張陳述及攻擊防禦方法，核
    與判決結果不生影響，無一一審究必要，附此敘明。
八、兩造陳命願供擔保請准宣告假執行及免為假執行，經核並無
    不合，分別酌定相當之金額准許之。原告其餘敗訴之部分，
    假執行之聲請失所附麗，故予駁回之。
九、據上論結：本件原告之訴一部有理由，一部無理由，爰依民
    事訴訟法第79條、第390 條、第392 條第2 項之規定，判決
    如主文。
中     華     民     國     97   年    5    月     16   日
                            民事第一庭   法  官  田玉芬
上為正本係照原本作成
如對本判決上訴，須於判決送達後20日內向本院提出上訴狀
中     華     民     國     97   年    5    月     16   日
                                         書記官  李麗娟


司法院資訊處製作；財團法人民間司法改革基金會備份。
